【裁判字號】    95,台上,6114
【裁判日期】    951109
【裁判案由】    強盜等罪
【裁判全文】
最高法院刑事判決            九十五年度台上字第六一一四號
上  訴  人  甲○○
            乙○○
            丙○○
上列上訴人等因強盜等罪案件，不服台灣高等法院中華民國九十
五年四月二十五日第二審判決（九十四年度上訴字第三三九九號
，起訴案號：台灣桃園地方法院檢察署八十八年度偵字第七三五
二號、八十九年度偵字第一二五五三號、第一三一七一號），提
起上訴，本院判決如下：
    主  文
原判決關於乙○○搶奪部分，丙○○強盜部分暨甲○○部分撤銷
，發回台灣高等法院。
其他上訴駁回。
    理  由
一發回部分：（即乙○○搶奪、丙○○強盜及甲○○準強盜部分
）
本件原判決撤銷第一審關於上訴人乙○○搶奪部分暨丙○○關於
加重強盜、加重竊盜及贓物部分之判決，改判論處乙○○連續意
圖為自己不法之所有，結夥三人以上，搶奪他人之動產；依牽連
犯從一重論處丙○○連續意圖為自己不法之所有，攜帶兇器，結
夥三人以上，以強暴至使不能抗拒，而取他人之物；並維持第一
審論處上訴人甲○○意圖為自己不法之所有，攜帶兇器而竊取他
人之動產，因防護贓物、脫免逮捕，而當場施以強暴罪刑之判決
，駁回甲○○在第二審之上訴，固均非無見。
惟查：(一)、刑法修正前之牽連犯，本屬數個獨立構成之犯罪，僅
依法律之規定，而從一重處斷，於認定犯罪事實時，固應就各個
犯罪之構成要件為明確之認定，以為論罪之依據，但既僅處罰其
中較重之行為或罪名，而為裁判上一罪，則上訴審認有撤銷之原
因而予以撤銷時，僅須諭知該從一重處斷之罪名撤銷即可，蓋基
於審判不可分原則，其撤銷之效力自及於各該相牽連之部分，無
須再就其餘之形式數罪併為撤銷之諭知，否則即與分論併罰之實
質數罪無異。本件第一審判決就丙○○所犯之連續加重強盜罪、
連續加重竊盜罪與連續贓物罪部分，係認有方法結果之牽連關係
，應依刑法第五十五條之規定，從重論以連續加重強盜罪一罪（
見第一審判決第十頁末二行至次頁第一行），並於主文諭知「丙
○○連續意圖為自己不法之所有，攜帶兇器、結夥三人以上，以
強暴至使不能抗拒，而取他人之物」罪刑。原審審理結果，認第
一審就丙○○上開部分之判決不當，而予撤銷，竟於主文中諭知
「原判決關於……丙○○加重強盜、加重竊盜及贓物部分，均撤
銷。」自屬可議。(二)、裁判上一罪關係之案件，如其犯罪事實之
一部已被發覺，嗣在警詢時或檢察官偵查中自白其餘未發覺之犯
罪事實，固不符合刑法第六十二條自首之規定。惟如屬於數罪關
係，雖已被發覺其中一罪，於警詢時自行供出他罪之犯行，該他
罪是否符合自首之規定，應以自白他罪之前，有偵查權之公務員
是否已發覺該他罪為斷。卷查乙○○係因涉嫌毒品罪，於民國八
十八年五月八日九時三十分在桃園縣警察局八德分局警備隊經警
員張文弘詢問其被查獲持有安非他命之經過及與甲○○、簡立凱
共同侵入八德市○○街八十四巷八號二樓屋內竊盜財物之過程後
，嗣經張文弘詢以：「你除了涉及該竊案外還另與何人涉他案？
」時，自行陳述其另涉犯有八件之搶奪案件（見偵字第一○八九
五號卷第十八至二十頁），則其為該自白之前，有偵查職權之司
法警察或檢察官是否已知悉乙○○所涉犯之搶奪罪，抑或除該自
白外，其餘另犯有他搶奪罪業被發覺，即攸關乙○○該部分有無
自首之判斷，實情為何？於乙○○所犯搶奪罪部分之利益有重大
關係，原審未深入查明，細心剖析，並於理由內為必要之論述，
遽行判決，自嫌速斷（上訴理由狀已明白指陳八十八年五月八日
警詢時自白犯罪，僅將罪名誤繕為強盜）。(三)、刑法第三百二十
九條所謂當場，固不以實施竊盜或搶奪者尚未離去現場為限，即
已離盜所而尚在他人跟蹤追躡中者，仍不失為當場。惟於竊盜或
搶奪者離去盜所後，行至中途始被撞遇，則該中途，不得謂為當
場（本院二十八年上字第一九八四號判例意旨參照）。換言之，
準強盜罪之強暴脅迫行為，必須施於「當場」，亦即在時間言，
須施於犯罪實施中或甫完成後，在空間言，須在犯行現場，或已
離現場而仍在他人跟蹤追躡中者，始足當之。故該離去盜所後施
以強暴脅迫之處所得認係當場者，必係自現場離去當時即為人跟
蹤追躡者，始得謂之。原判決認甲○○於八十八年六月九日在台
北縣鶯歌鎮○○路五十一號前，見林添富之配偶所有之Ｖ九─六
○五一號自用小客車置於路旁，乃持六角扳手竊取該車，得手後
甫駕車逃逸約二、三百公尺，即為適駕車返家之林添富發現，經
林添富尾隨追逐至桃園縣八德市○○路附近之「加油聯盟」加油
站，甲○○欲停車加油，林添富即以所駕駛車輛擋住甲○○所竊
取車輛旁，並下車抓住甲○○之左手，欲阻止甲○○駕車離開，
甲○○甩開林添富之手後，立即加速倒車，欲以撞擊林添富之強
暴方式，防護其所竊得贓車及脫免逮捕，林添富終因不敵車輛倒
退之巨大衝擊而放手，致甲○○得以順利逃逸等情（見原判決第
十一頁末十四行）。依此認定，甲○○竊盜得手並駕駛贓車逃離
現場時，似無人對其跟蹤追躡，直至離去盜所，行經約二、三百
公尺遠之途中時，始為駕車返家之林添富發覺而一路尾隨追躡，
則能否謂甲○○離去盜所時即始終在林添富之跟蹤追躡中？即非
無疑。原審未詳加研酌，並於理由中闡述論析，遽引上開判例之
前段意旨，率謂甲○○係當場對林添富施以強暴行為，以防護贓
物並脫免逮捕，應負準強盜罪責云云，自嫌速斷。(四)、原判決事
實欄二之(十七)部分，係認定丙○○與甲○○共同基於為自己不法所
有之強盜犯意之聯絡，於八十八年五月五日二時許，由甲○○駕
駛丙○○所有之自用小客車，在台北縣新莊市○○街八十二巷口
，由丙○○持不具殺傷力之玩具手槍強盜林春金所有之上開小客
車（見原判決第八頁第十四至二二行）；理由中並說明丙○○此
部分係與甲○○「共同為之，彼此間有犯意之聯絡及行為之分擔
，應論以共同正犯」。惟第一審判決係以被害人林春金於警詢時
未曾述及丙○○有與另外之共犯強盜其前揭小客車，甲○○亦始
終否認有此部分之犯行，因除丙○○之供述外，並無其他證據可
資補強（見第一審判決第四二頁第三至十三行），而諭知甲○○
被訴此部分之強盜無罪（此部分因檢察官未上訴已確定）。原審
雖認丙○○係與甲○○共同強盜林春金之前揭小客車，惟判決中
悉未說明所憑之依據及理由，自有判決不載理由之違法。(五)、原
判決事實欄二之(七)認丙○○強盜李貴蘭戴於手上之二只鑽石戒指
得手後，即持至不知情之李王月霞經營之「誠信當鋪」典當新台
幣（下同）三十萬元（見原判決第五頁第十六至十七行）。惟李
王月霞在警詢時係陳稱上開戒指僅典當十三萬元，其所提出之當
票「實貸」欄亦記載為「新台幣壹拾萬元」（見偵字第一○八
九五號卷第一五○頁、第一五三頁），原判決此部分之認定，與
卷內資料不相適合，非無矛盾。又原判決事實欄(八)認丙○○與已
判決確定之林俊雄於八十八年四月二十二日晚上在桃園縣中壢市
○○路二十九巷四十一號之服飾店內，向劉清德、謝蕙君強盜價
值三萬餘元之服飾一批（見原判決第五頁末十三行）。惟劉清德
、謝蕙君在警詢時均陳稱渠等開設之服飾店係在桃園市○○路二
六二號（見偵字第七三五二號卷第一六八頁反面、第一七○頁反
面），起訴書亦為相同之記載，該中壢市○○路二十九巷四十一
號似為黃金英所營商店之地址（見原判決第四七頁第三至四行）
，原判決此部分之認定，與卷內資料未盡相符；且理由中復論述
丙○○就事實欄二之(八)部分係與乙○○共同強盜劉清德、謝蕙君
之服飾（見原判決第二三頁第十九至二五行），亦有判決理由矛
盾之違誤。(六)、刑法第三十八條第一項第二款所得沒收者，以屬
於犯人所有，而供犯罪所用或供犯罪預備之物為限。原判決理由
中雖論述丙○○持以犯強盜等犯行所用之玩具手槍、扳手雖未經
扣案，仍應依刑法第三十八條第一項第二款之規定，宣告沒收（
見原判決第二五頁第二五至三十行），然就該玩具手槍、扳手是
否為丙○○或其他共犯所有，則恝置不論，難認適法。又原判決
事實欄二之(十一)部分，係記載丙○○徒手竊取鄭振東所有之ＨＮ─
二二七八號自用小客車（見原判決第六頁第十三至十六行）。依
此認定，丙○○此部分似單獨犯刑法第三百二十條第一項之普通
竊盜罪。惟原判決理由中除論述丙○○此部分「係犯刑法第三百
二十條第一項普通竊盜罪、刑法第三百三十條第一項之攜帶兇器
加重強盜罪」（見原判決第二三頁第十二至十五行）外，復謂丙
○○此部分係與乙○○共同為之，彼此間有犯意聯絡及行為分擔
，應論以共同正犯（見原判決第二三頁第十九至二五行），自有
判決理由矛盾及適用法則不當之違誤。以上或為上訴意旨所指摘
，或為本院得依職權調查之事項，應認原判決此部分有發回更審
之原因。原判決說明不另為無罪諭知之丙○○盜匪部分（即原判
決第二六頁第二行至第四二頁倒數第二行），基於審判不可分原
則，亦應併予發回。
二駁回部分（即乙○○加重強盜、加重竊盜部分）：
按刑事訴訟法第三百七十七條規定，上訴於第三審法院，非以判
決違背法令為理由，不得為之。是提起第三審上訴，應以原判決
違背法令為理由，係屬法定要件。如果上訴理由狀並未依據卷內
訴訟資料，具體指摘原判決不適用何種法則或如何適用不當，或
所指摘原判決違法情事，顯與法律規定得為第三審上訴理由之違
法情形，不相適合時，均應認其上訴為違背法律上之程式，予以
駁回。乙○○就強盜部分之上訴意旨略稱：(一)、乙○○於八十八
年五月六日因涉嫌毒品罪在范揚貴住所為警查獲，隔日經警詢問
時，乙○○供出曾犯強盜案，並製作警詢筆錄，此部分係於犯罪
被發覺前自承犯罪，符合自首之規定，原審未予詳查，遽行判決
，難謂無應於審判期日調查之證據而未予調查之違法。(二)、原判
決謂乙○○與丙○○共同強盜王嘉琪之財物（即事實欄二之(十二)部
分）時，係由乙○○持小刀至使王嘉琪不能抗拒，而強取其皮包
一只。惟起訴書並未記載乙○○於該一行為時有攜帶小刀，乙○
○亦確未攜帶小刀，且是自首，並無如原判決所載之「其（乙○
○）於原審（第一審）審理時辯稱並未攜帶小刀云云，顯係避就
之詞，不足採信」之情形，原判決此部分亦有調查未盡之違誤云
云。
惟查：原判決綜合全案證據資料，本於事實審法院職權推理之作
用，認定乙○○有強盜之犯行，因而撤銷第一審關於此部分之判
決，改判論處乙○○連續意圖為自己不法之所有，結夥三人以上
攜帶兇器，以強暴至使不能抗拒，而取他人之物罪刑（處有期徒
刑十二年），已詳細說明其採證認事之理由。所為論斷，亦俱有
卷證資料可資覆按。上訴意旨對原審之論斷，究有何違背經驗法
則或論理法則之違法情形，並未依據卷內資料，為具體之指摘。
且查：乙○○於八十八年五月八日在警詢中僅係自白其另涉犯八
件之搶奪案件，並未自承其有何強盜他人財物之犯行，有上開警
詢筆錄在卷可按，其指稱原審未調查其就所犯之強盜罪部分自首
，為違背法令云云，即顯非依據卷證資料執為指摘，自非適法之
第三審上訴理由。又原判決已說明其就案內所有證據，本於調查
所得心證，分別定其取捨，而憑以認定乙○○係持小刀與丙○○
共同強盜王嘉琪財物（即事實欄二之(十二)部分）之依據及理由，此
係事實審法院採證認事之職權行使，難謂有違反證據法則、判決
不備理由，或應於審判期日調查之證據而未予調查之情形。乙○
○上訴意旨對原審此部分之論斷，究有何違背經驗法則或論理法
則等違法情形，並未依據卷內資料為具體之指摘，仍執陳詞，以
其未攜帶小刀，其係自首云云，據以指摘原判決此部分違法，係
以片面主觀之意見，對原審採證認事之適法職權行使，漫事指摘
，復為單純之事實上爭執，依首開說明，自非適法之第三審上訴
理由。其就加重強盜部分之上訴違背法律上之程式，應予駁回。
又查刑事訴訟法第三百七十六條所列各罪之案件，經第二審判決
者，不得上訴於第三審法院，法有明文。本件乙○○加重竊盜部
分，原審係依刑法第三百二十一條第一項第二款論處罪刑，核屬
刑事訴訟法第三百七十六條第二款之案件。依上開說明，既經第
二審判決，自不得上訴於第三審法院，乙○○竟復提起上訴，顯
為法所不許，此部分亦應予駁回。
據上論結，應依刑事訴訟法第三百九十七條、第四百零一條、第
三百九十五條前段，判決如主文。
中    華    民    國  九十五  年   十一   月    九    日
                      最高法院刑事第十一庭
                          審判長法官  謝  俊  雄
                                法官  陳  世  雄
                                法官  魏  新  和
                                法官  吳  信  銘
                                法官  徐  文  亮
      本件正本證明與原本無異
                                      書  記  官
中    華    民    國  九十五  年   十一   月   十五   日
                                                      J


司法院資訊處製作；財團法人民間司法改革基金會備份。
